【裁判字號】    91,訴,1482
【裁判日期】    920703
【裁判案由】    撫慰金
【裁判全文】
臺北高等行政法院判決                            九十一年度訴字第一四八二號
                              .
    原      告  甲○○○
                乙○○
    右二人共同
    訴訟代理人  戊○○
    被      告  銓敘部
    代  表  人  吳容明部長）.
    訴訟代理人  丙○○
                丁○○
右當事人間因撫慰金事件，原告不服考試院中華民國九十一年三月十八日（九一）考
台訴決字第○四○號訴願決定，提起行政訴訟。本院判決如左：
    主  文
原告之訴駁回。
訴訟費用由原告負擔。
    事  實
緣原告等係台北市政府警察局松山區戶政事務所已故退休人員黃雨有之遺族，黃雨有
屆齡退休案，前經被告於民國（下同）七十四年十二月二十三日以台華特三字第六
○○九一號函核定自七十五年二月一日生效，依其任職年資三十年以上之標準，按月
照在職之同職等人員月俸額百分之九十給與月退休金在案。嗣黃雨有於八十八年十二
月三日亡故，經台北市政府民政局以八十九年一月二十五日北市民人字第八九二○二
三六八○○號函檢送黃雨有遺族撫慰金申請書等表件，申請由其配偶即原告甲○○○
改領月撫慰金，案經被告於八十九年二月二日以八九退三字第一八五五○一八號函核
定自八十九年一月一日按黃雨有原領月退休金百分之九十之二分之一領取月撫慰金。
嗣原告等於九十年十二月十七日函請被告增列原告乙○○為已故黃雨有之領受月撫慰
金遺族，經被告於九十年十二月二十八日以九十退三字第二○九九二九○號書函答復
原告甲○○○，略以有關申請三十八年十二月六日出生之女兒乙○○列為月撫慰金領
受人，與公務人員退休法第十三條之一及其施行細則第三十六條規定不符，無法辦理
；惟乙○○如生活有困難，宜向戶籍所在地縣市政府尋求社會救助等語。原告等不服
，提起訴願，遭決定駁回，遂向本院提起行政訴訟。茲摘敘兩造訴辯意旨如次：
甲、原告方面：
一、聲明：求為判決訴願決定及原處分均撤銷，增列原告乙○○為領受月撫慰金之領
          受人。
二、陳述：
    原告等於九十年十二月十七日函請被告增列原告乙○○為已故黃雨有之領受月撫
    慰金遺族，經被告以九十年十二月二十八日九十退三字第二○九九二九○號書函
    答復略以，依公務人員退休法第十三條之一及其施行細則第三十六條規定，子女
    限於未成年者，方屬領受月撫慰金之遺族，惟與公務人員退休法之立法精神相違
    。按上開規定所謂未成年子女得為月撫慰金之領受者，乃繫於未成年子女無謀生
    能力而設，惟無謀生能力子女尚包括殘障子女，其縱已成年，仍無謀生、工作能
    力，應與未成年子女受同一保障，原告乙○○係殘障者，被告否准所請，訴願決
    定遞予維持，均有違誤。
乙、被告方面：
一、聲明：求為判決駁回原告之訴，訴訟費用由原告負擔。
二、陳述：
１、按「依本法支領月退休金或兼領月退休金人員死亡時，另給與遺族一次撫慰金。
    ．．遺族為父母、配偶或未成年子女者，如不領一次撫慰金時，得按原領月退休
    金之半數或兼領月退休金之半數，改領月撫慰金．．。」、「本法修正施行前擇
    領或兼領月退休金人員，其所支月退休金及遺族一次撫慰金，均照本法修正施行
    前原規定給與標準支給。」、「前項支領一次撫慰金之遺族為父母、配偶或未成
    年子女者，如不領一次撫慰金時，得由遺族自願按原月退休金之半數或兼領月退
    休金之半數，改領月撫慰金。」、「領受月撫慰金之遺族如為父母或配偶，給與
    終身。但配偶以未再婚者為限。如為未成年子女，以給與至成年為止。」八十四
    年退撫新制實施後之公務人員退休法第十三條之一、第十六條之一第七項、第八
    項及其施行細則第三十六條定有明文。準此，修正施行前領取月退休金人員之遺
    族，亦得擇領月撫慰金，是領受月撫慰金之遺族如為父母或配偶，給與終身，配
    偶以未再婚者為限，如為未成年子女，則給與至成年為止。
２、按上開規定之立法意旨，係鼓勵公務人員擇領月退休金，俾於其亡故後照顧其配
    偶、父母及未成年子女生活，發揮退休制度社會安全之功能。由於修法當時考量
    退撫新制係由政府與公務人員共同撥繳費用建立之基金支付各項退撫給與之支付
    能力及政府財政負擔，爰未將亡故退休人員身心障礙或無工作能力之成年子女納
    入擇領月撫慰金適用對象，是成年子女尚不得以無謀生能力為由，申請領受月撫
    慰金。原告等主張增列原告乙○○為黃雨有之領受月撫慰金遺族，惟原告黃敏儀
    係於三十八年十二月六日出生，至黃雨有亡故時已成年，與上開公務人員退休法
    領受月撫慰金規定不符，故被告否准所請，於法並無違誤。
３、有關被告現擬送請立法院審議之公務人員退休法修正草案，確已考量放寬將類似
    原告乙○○之身心障礙或無工作能力之成年子女納入擇領月撫慰金遺族之適用對
    象，惟所稱之遺族，係以領受月退休金人員亡故當時之狀態為認定基準，本件已
    故退休人員黃雨有既經核定領受月撫慰金遺族為甲○○○，縱使日後修法通過，
    除非有追溯適用條款（部分立法委員有意增訂此項追溯適用條款）之規定，否則
    亦無法追溯增列原告乙○○為領受月撫慰金之遺族，併予敘明。
    理  由
一、按「依本法支領月退休金或兼領月退休金人員死亡時，另給與遺族一次撫慰金。
    」、「遺族為父母、配偶或未成年子女者，如不領一次撫慰金時，得按原領月退
    休金之半數或兼領月退休金之半數，改領月撫慰金。」、「本法修正施行前擇領
    或兼領月退休金人員，其所支月退休金及遺族一次撫慰金，均照本法修正施行前
    原規定給與標準支給。」、「前項支領一次撫慰金之遺族為父母、配偶或未成年
    子女者，如不領一次撫慰金時，得由遺族自願按原月退休金之半數或兼領月退休
    金之半數，改領月撫慰金。」、「領受月撫慰金之遺族如為父母或配偶，給與終
    身。但配偶以未再婚者為限。如為未成年子女，以給與至成年為止。」分別為公
    務人員退休法第十三條之一第一項及第三項前段、第十六條之一第七項及第八項
    暨同法施行細則第三十六條所規定。
二、本件原告等係台北市政府警察局松山區戶政事務所已故退休人員黃雨有之遺族，
    黃雨有屆齡退休案，前經被告核定自七十五年二月一日生效，依其任職年資三十
    年以上之標準，按月照在職之同職等人員月俸額百分之九十給與月退休金在案。
    嗣黃雨有於八十八年十二月三日亡故，經台北市政府民政局函送黃雨有遺族撫慰
    金申請書等表件，申請由其配偶即原告甲○○○改領月撫慰金，案經被告核定自
    八十九年一月一日按黃雨有原領月退休金百分之九十之二分之一領取月撫慰金。
    嗣原告等於九十年十二月十七日函請被告增列原告乙○○為已故黃雨有之領受月
    撫慰金遺族，經被告否准所請，原告等遂提起訴願，經考試院訴願決定駁回，原
    告等仍然不服，復提起本件訴訟等情，有被告七十四年十二月二十三日台華特
    三字第六○○九一號函、發放月退休金人員資料卡、台北市政府民政局八十九年
    一月二十五日北市民人字第八九二○二三六八○○號函、黃雨有遺族撫慰金申請
    書等表件、被告八十九年二月二日八九退三字第一八五五○一八號函、原告等九
    十年十二月十七日函、被告九十年十二月二十八日九十退三字第二○九九二九○
    號書函之處分、考試院訴願決定書及原告起訴狀附卷可稽，並為兩造所不爭執，
    自堪信為真實。
三、原告等訴稱公務人員退休法所謂未成年子女得為月撫慰金之領受者，乃繫於未成
    年子女無謀生能力而設，故縱已成年，而無謀生及工作能力者，應與未成年子女
    受同一保障云云，並提出原告乙○○之國民身分證影本、殘障手冊影本及重大傷
    病免自行部分負擔證明卡影本，資為爭議。惟查，支領或兼領月退休金人員死亡
    時，領受月撫慰金之遺族，以父母、配偶或未成年子女為限，如為父母或配偶，
    給與終身，但配偶以未再婚者為限，如為未成年子女，以給與至成年為止。因此
    ，支領或兼領月退休金人員死亡時，其子女若已成年，即非法定領受月撫慰金之
    遺族。此觀乎首揭法條規定甚明。查本件支領月退休金人員黃雨有係於八十八年
    十二月三日死亡，有原處分卷附國立臺灣大學醫學院附設醫院死亡證明書、除戶
    戶籍謄本可稽，而原告乙○○係三十八年十二月六日出生，復有原告提出之國民
    身分證為憑，則原告乙○○於黃雨有死亡時已屬成年之人，依法自非屬得領受月
    撫慰金之遺族。至於亡故退休公務人員之身心障礙或無工作能力之成年子女是否
    得納入擇領月撫慰金之適用對象，乃將來公務人員退休法相關規定修法之問題，
    於現行法令下，成年子女不問其是否為身心障礙或無工作能力者，依法均非屬得
    申請領受月撫慰金之遺族。是原告所訴，並無可採。
四、綜上所述，本件原處分並無違誤，訴願決定予以維持，亦無不合。原告聲明撤銷
    訴願決定及原處分，及請求被告准其增列原告乙○○為領受月撫慰金之領受人，
    均為無理由，應併予駁回。
據上論結，本件原告之訴為無理由，爰依行政訴訟法第九十八條第三項前段、第一百
零四條，民事訴訟法第八十五條第一項前段規定，判決如主文。
中    華    民    國    九十二      年      七        月        三      日
                               臺 北 高 等 行 政 法 院  第 六 庭
                                           審 判 長 法  官  林樹埔
                                                    法  官  闕銘富
                                                    法  官  曹瑞卿
右為正本係照原本作成。
如不服本判決，應於送達後二十日內，向本院提出上訴狀並表明上訴理由，如於本判
決宣示後送達前提起上訴者，應於判決送達後二十日內補提上訴理由書（須按他造人
數附繕本）。
中    華    民    國    九十二      年      七        月        三      日
                                                    書記官  方偉皓


司法院資訊處製作；財團法人民間司法改革基金會備份。
